【裁判字號】    89,自,510
【裁判日期】    900528
【裁判案由】    詐欺
【裁判全文】
臺灣臺南地方法院刑事判決                          八十九年度自字第五一號
    自  訴  人  甲○○即
                順昌當舖
    自訴代理人  乙○○
    被      告  丙○○
右列被告因詐欺等案件，經自訴人提起自訴，本院判決如左：
    主  文
丙○○被訴詐欺部分無罪。
其餘被訴違反動產擔保交易法部分不受理。
    理  由
一、自訴意旨略以：被告丙○○於民國八十八年十二月三十一日將其所有之國瑞廠牌
    、一九九六年出廠、車牌號碼ＣＰ—三一一八號白小客車一輛，向台南市○○○
    路○段八號自訴人王川宏即順昌當舖，押當新台幣（下同）二十萬元，期間自八
    十八年十二月三十一日起至八十九年三月三十日止，然被告自始即蓄意以急需用
    車為由，而行詐取財物之實，致自訴人因而陷於錯誤而二十萬元，另被告之車輛
    並於八十九年九月二十三日，亦設定動產抵押權於自訴人，嗣於押當期間屆滿後
    ，經自訴人派人尋訪，均無被告蹤影，因認被告所為涉犯刑法第三百三十九條之
    詐欺及違反動產擔保交易法第三十八條之罪嫌。
二、本件自訴人甲○○即順昌當舖認被告丙○○涉有詐欺及違反動產擔保交易法第三
    十八條之罪嫌，無非以當票、本票、押當車輛借用保管切結書、動產擔保交易抵
    押設定登記申請書、車輛動產抵押契約書各一份為主要之論據。然訊據被告則堅
    決否認有何詐欺及違反動產擔保交易法之犯行，辯稱：本件係丁○○向自訴人借
    款，伊僅提供車輛作為擔保，並未從自訴人處取得二十萬元之借款，而前開用以
    借款之車輛亦於八十九年六月十一日經丁○○開走撞壞等語。
三、按犯罪事實應依證據認定之，無證據不得推定其犯罪事實；又不能證明被告犯罪
    者，應諭知無罪之判決；刑事訴訟法第一百五十四條、第三百零一條第一項分別
    定有明文。又認定不利於被告之事實，須依積極證據，苟積極證據不足為不利於
    被告事實之認定時，即應為有利於被告之認定，更不必有何有利之證據（最高法
    院三十年上字第八一六號判例參照）。再事實之認定，應憑證據，如未能發現相
    當證據，或證據不足以證明，自不能以推測或擬制之方法，為裁判基礎（最高法
    院四十年台上字第八六號判例參照）。又告訴或請求乃論之罪，自訴人經合法傳
    喚，無正當理由不到庭或到庭不為陳述者，以撤回自訴論。其非告訴或非請求乃
    論之罪，得不待其陳述而為判決，同法第三百三十一條第一項定有明文。
四、經查：
（一）詐欺罪部分：
    (1)按刑法第三百三十九條第一項詐欺罪之成立，以意圖為自己或第三人不法所有
      ，以詐術使人將本人或第三人之物交付為要件，所謂以詐術使人交付，必須被
      詐欺人因其詐術而陷於錯誤，若其所用方法不能認為詐術，亦不致使人陷於錯
      誤，即不構成該罪（最高法院四十六年台上字第二六○號判例參照）。再以刑
      法上詐欺罪之立法意旨，係以禁止於經濟行為中使用不當之方法得利為規範目
      的，而經濟行為亦因其行為本質及類型，而於交易領域中有其特有之行為特性
      ，法律原則上固應保障交易之秩序，惟於具體案例中，亦應顧及交易雙方為交
      易行為時，是否有具體情事，足認其違背正當之經濟秩序，而應予以制裁。否
      則，經濟行為本身原寓有不同程度之不確定性或交易風險，交易雙方本應自行
      估量其主、客觀情事及搜集相關資訊，以作為其判斷之參考。以借貸或民間金
      錢借貸互助會為例，交易之當事人本應自行考量對方之資格、能力、信用，及
      交易內容之投資報酬率、資金風險等等因素，除具上開違反詐欺罪之具體情事
      外，非謂當事人之一方有無法依約履行之情形，即應成立詐欺罪。
    (2)本件訊據自訴人甲○○到庭自承：「（當時借款情形如何？）本件借款是我處
      理，被告親自來借款下單，被告要求要原車使用，利息約定每月九分，若沒原
      車使用，利息是五分，我們有同意．．．只要證件符合、本人到場同意、現場
      有車子就符合條件放款，我們就會放款。」等語（參本院九十年三月二十三日
      訊問筆錄），是於押當借款之經濟行為類型中，自訴人即順昌當舖己對借款人
      用以擔保之車輛，就是否原車使用而為不同之利息約定，且是否放款於被告，
      亦設有評估之標準，即借款人是否具備齊全之證件、借款人是否到場同意及用
      以擔保之車輛是否在現場等標準，自訴人既經上述嚴謹程序而貸與金錢，自已
      詳為評估，應無陷於錯誤之可言。又債務人於債之關係成立後，其有未依約定
      本旨履行者，在社會一般交易經驗上常見之原因非一，舉凡因不可歸責於己之
      事由而不能給付，或因合法主張抗辯而拒絕給付，甚至在負債之後始行惡意遲
      延給付，皆有可能，非可盡予推定為自始無意給付之詐欺犯罪一端；而刑事被
      告依法不負自證無罪之義務，若無積極證據足證被告在債之關係發生時，自始
      即有不法所有之意圖，縱使被告就所負債務，惡意違約，不為履行，仍為民事
      上問題，尚不得違反刑事訴訟法第一百五十四條之規定，僅憑單純債務不履行
      之狀態而推定被告於負債之初即有詐欺之故意，且證人丁○○亦到庭證稱：「
      （ＵＰ─三一一八號車子牽到當舖典當借款，其所借的錢是否你拿走？）當時
      我生意失敗，請求被告拿車子去當舖借款，我們一起去借款，資料需要車主來
      填寫，錢是我拿走的．．．。」等語（參本院九十年五月十四日審判筆錄），
      復參以押當車輛借用保管契約書連帶債務人欄上「丁○○」之署名，足認被告
      確係僅提供其所有之上開自小客車擔保借款，並未取得上開二十萬元之借款，
      又嗣後亦迭次表明願負擔借款之責等情觀之，尚難認被告有何詐欺之不法意圖
      。再者自訴人於本院九十年五月十四日之審判期日，經合法傳喚，無正當理由
      不到庭，有本院送達證書二紙、該次審判筆錄及開庭報到通知單在卷可參，併
      此敘明。綜上所陳，被告於向自訴人押當之初，既不能認定有詐欺之不法所有
      意圖，亦不能認定有施用詐術之行為，當不致使人陷於錯誤，而為財物之交付
      ，即不能以被告事後未能按時清償借款等事實，即遽指被告涉嫌詐欺，本件依
      調查所得之證據尚不足以證明被告確有自訴人所指之上開詐欺犯行，此外復查
      無其他積極證據足資證明被告有詐欺之犯行，揆諸首開法條規定及判例意旨，
      被告犯罪尚屬不能證明，爰不待自訴人之陳述，逕行為被告無罪之諭知。
（二）違反動產擔保交易法部分：
     (1)按犯罪之被害人得提起自訴，又不得提起自訴而提起者，應諭知不受理之判
       決，刑事訴訟法第三百十九條第一項前段、第三百三十四條分別定有明文。
       另所謂犯罪被害人係指犯罪當時之直接被害人而言，其非犯罪當時之直接被
       害人，依法即不得提起自訴。
     (2)本件自訴人固提出動產擔保交易抵押設定登記申請書、車輛動產抵押契約書
       各一份為據。然查上開申請書及契約書動產抵押之債權人均為「王川銘」而
       非「甲○○」，此觀之卷附之上開申請書及契約書自明，是縱認被告確有違
       反車輛動產抵押契約書之約定，而將車輛遷移他處，然犯罪當時之直接被害
       人亦非「甲○○」灼然甚明，是依前揭說明，自訴人不得提起本件之自訴，
       爰不待自訴人之陳述，逕行依法諭知不受理之判決。
據上論斷，應依刑事訴訟法第三百四十三條、第三百三十一條第一項後段、第三百零
一條第一項、第三百三十四條，判決如主文。
中    華    民    國      九十      年      五      月      二十八      日
                                    臺灣臺南地方法院刑事第三庭
                                        審判長法  官  李政庭
                                              法  官  謝家宜
                                              法  官  陳金虎
右正本證明與原本無異。
如不服本判決，應於判決送達後十日內，向本院提出上訴狀。
                                              書記官  歐祝吟
中    華    民    國      九十      年      五      月       二十八     日


司法院資訊處製作；財團法人民間司法改革基金會備份。
